臺灣臺中地方法院民事裁定
111年度家親聲字第79號
聲  請  人  徐安妮  

相  對  人  黃嘉偉  
上列聲請人聲請變更子女姓氏事件，本院裁定如下： 
    主  文
一、未成年子女黃○（男、民國○○○年○月○日生、身分證統一編號
    ：Z○○○○○○○○○號）之姓氏准變更為母姓「徐」。
二、程序費用由相對人負擔。
    理  由
壹、本件聲請意旨略以：兩造原為夫妻，育有未成年子女黃○（
    男、民國000年0月0日生），嗣兩造於105年9月19日兩願離
    婚並協議由相對人擔任未成年子女之親權人，然相對人自未
    成年子女1歲左右起迄今，從未與未成年子女相處，毫無音
    訊，這期間亦由聲請人單獨扶養未成年子女，未成年子女一
    直以為其親生父親是聲請人現任配偶，故聲請人向法院聲請
    改定親權，嗣於110年間經法院裁定由聲請人行使負擔未成
    年子女之權利義務。輔以聲請人再婚後，未成年子女姓氏均
    與聲請人及聲請人現任配偶不同，恐對未成年子女產生負面
    不利之影響，即避免未成年子女對於其自身之身分、姓氏等
    有所混淆，爰依民法第1059條規定，聲請將未成年子女之姓
    氏變更為母姓「徐」等語。
貳、相對人未到庭爭執，亦未提出書狀作何聲明或陳述。
叁、本院的判斷：
一、父母於子女出生登記前，應以書面約定子女從父姓或母姓。
    未約定或約定不成者，於戶政事務所抽籤決定之。子女經出
    生登記後，於未成年前，得由父母以書面約定變更為父姓或
    母姓。子女已成年者，得變更為父姓或母姓。前二項之變更
    ，各以一次為限。有下列各款情形之一，法院得依父母之一
    方或子女之請求，為子女之利益，宣告變更子女之姓氏為父
    姓或母姓：一、父母離婚者。二、父母之一方或雙方死亡者
    。三、父母之一方或雙方生死不明滿三年者。四、父母之一
    方顯有未盡保護或教養義務之情事者。民法第1059條定有明
    文。又姓氏屬姓名權而為人格權之一部分，具有社會人格之
    可辨識性，與身分安定及交易安全有關外，姓氏尚具有家族
    制度之表徵，故賦予父母之選擇權，惟因應情事變更，倘有
    事實足認變更子女姓氏較為符合子女之利益時，父母之一方
    或子女自得請求法院宣告變更子女之姓氏為父姓或母姓。
二、經查： 
(一)聲請人與相對人原為夫妻關係，育有育有未成年子女黃○（
    男、*年*月*日生），嗣兩造於105年9月19日兩願離婚並協
    議由相對人擔任未成年子女之親權人，嗣於110年間經法院
    裁定由聲請人行使負擔未成年子女之權利義務等事實，有戶
    籍謄本、本院109年度家親聲字第855號民事裁定為佐。此部
    分事實，首堪認定。
(二)聲請人主張自未成年子女1歲左右起今，均由聲請人單獨扶
    養未成年子女，相對人有未盡保護教養義務等情，相對人則
    未到庭爭執或提出書狀作何聲明、陳述。從而，本院認聲請
    人上開主張可採。
(三)再經本院依職權函請財團法人臺中市私立龍眼林社會福利慈
    善事業基金會分別對於兩造及未成年子女進行訪視，就聲請
    人及未成年子女部分，結果略以：「就訪視了解，聲請人擔
    心未成年子女會因姓氏跟聲請人及其現配偶不同而遭同儕霸
    凌，惟聲請人稱目前尚無類似情形發生，未成年子女亦稱目
    前姓氏未對其造成困擾，本會評估現階段未成年子女姓氏未
    對其造成明顯不利，惟考量本會本次僅訪視單造，無法進行
    更具體之評估，故建請鈞院再行參考相關資料以衡量未成年
    子女姓氏是否有不利、或變更後更有利於未來生活環境之情
    事後，自為裁定」；就相對人部分：「本會因無相對人聯繫
    方式，故於3月22日至訴狀上相對人地址『臺中市○○區○○街00
    0巷0號7樓』尋訪但未遇，故本會留下訪視未遇通知單，請相
    對人主動聯繫本會，惟至今本會皆未接獲相對人來電，因此
    本會無法與相對人進行訪視，並以此回覆單函覆鈞院」等語
    ，有該基金會111年4月28日財龍監字第111040117號函暨所
    附訪視報告、回覆單在卷為參。
(四)本院審酌未成年子女長期由聲請人扶養照顧，相對人對未成
    年子女已有相當期日未關心聞問，顯有未盡保護或教養義務
    情事，而未成年子女保有其父姓氏，將使其受聲請人之實際
    照顧、生活情形，與表徵家族網絡之姓氏不相一致，使未成
    年子女產生身分認同之混淆，且未成年子女在上開家庭環境
    下成長，情感上認同、依附母方，生母在其自我認同之發展
    過程中產生絕大的影響力，而形成其欲符合其認同對象之心
    理趨向，故為避免因姓氏產生隔閡，滿足未成年子女之身心
    需求，進而形塑其對於家庭之歸屬與對於自我之認同，藉以
    健全其人格發展之重要利益，應認為未成年子女之利益，有
    必要宣告變更其姓氏為母姓。從而，本院認聲請人聲請變更
    未成年子女之姓氏為母姓「徐」，於法尚無不合，為有理由
    ，應予准許，爰裁定如主文第一項所示。
肆、程序費用負擔之依據：家事事件法第104條第3項。
中　　華　　民　　國　　111 　年　　6 　　月　　15　　日
                  家事法庭    法  官  陳玟珍
上正本係照原本作成。
如對本裁定抗告，須於裁定送達後10日之不變期間內，向本院提
出抗告狀（應附繕本），並繳納抗告費新臺幣1,000元。
中　　華　　民　　國　　111 　年　　6 　　月　　15　　日
                              書記官  陳淑華